臺灣臺北地方法院民事判決　　　　　　　　　　　　九十三年度重訴字第六八五號
　　原　　　告　甲○○○
　　訴訟代理人　柏有為律師
　　　　　　　　張文輝律師
　　被　　　告　乙○○
　　訴訟代理人　彭上華律師
　　被　　　告　丙○○
當事人間請求侵權行為損害賠償事件，原告提起附帶民事訴訟，經本院刑事庭移送前
來，本院於中華民國九十三年十一月二十六日、十二月十日言詞辯論終結，判決如下
：
    主  文
被告應連帶給付原告新台幣玖佰壹拾萬元及自民國九十一年二月二十一日起至清償日
止，按週年利率百分之五計算之利息。
原告其餘之訴駁回。
訴訟費用由被告連帶負擔二分之一，餘由原告負擔。
本判決原告勝訴部分，於原告以新台幣佰零萬肆仟元供擔保後，得假執行；但被
告乙○○如以新台幣玖佰壹拾萬供擔保，得免假執行。
原告其餘假執行之聲請駁回。
    事實及理由
一、本件被告丙○○，未於言詞辯論期日到場，核無民事訴訟法第三百八十六條各款
    所列情形，爰依原告之聲請，由其一造辯論而為判決。
二、原告起訴主張：
（一）原告於民國八十三年間，與配偶李宏猷共同出資購買女兒李菁菁所有坐落台北
      市○○區○○段二小段三三之四地號土地，及其上建物門牌編號永吉路三五○
      號八樓之一及永吉路三五八號房屋地上一、二層停車位（下稱系爭永吉路房地
      ），並徵得時為原告之子女友即被告乙○○同意，將系爭永吉路房地信託登記
      於被告乙○○名下，房屋則仍由原告夫婦及李菁菁等人居住；另又與李宏猷共
      同出購買坐落台北市○○區○○段一小段二○一號地號土地及其上門牌號碼溫
      泉路六五巷五號四樓房屋一棟（下稱系爭溫泉路房地），供李延年及被告李畹
      華居住，亦暫時信託登記於被告乙○○名下。被告乙○○嗣於八十六年九月十
      五日與李延年結婚，李延年於同年月二十六日因病死亡。被告乙○○明知其名
      下所有之系爭房地係原告所信託，竟與被告丙○○基於概括之犯意共同意圖為
      自己不法之利益，謀議奪產轉售，先於八十六年十月六日偽以遺失印鑑為由，
      辦理印鑑變更登記，又於八十七年十月二十一日謊稱遺失系爭溫泉路房地所有
      權狀遺失，申請補發所有權狀，嗣持以向訴外人美商花旗銀行借款七百萬元，
      並設定本金最高限額八百四十萬元之抵押權予花旗銀行，嗣於八十九年九月十
      九日，以八百四十萬元將系爭溫泉路房地出售予訴外人馬興忠。
（二）渠等出售系爭溫泉路房地得逞後，基於同一概括犯意之聯絡，由被告乙○○簽
      發發票日分別為八十九年一月十五日、二月二十日、三月十五日，面額各為五
      百萬元之本票予被告丙○○，製造假債權，再由被告丙○○持前開本票聲請本
      票裁定強制執行，取得執行名義後，於八十九年八月三日向台北市松山地政事
      務所佯稱遺失系爭永吉路房地所有權狀遺失，申請補發所有權狀，取得系爭永
      吉路補發之所有權狀，被告乙○○又簽發票載到期日為八十九年九月十六日，
      面額一千萬元之本票予被告丙○○，並與被告丙○○通謀虛偽意思表示，就系
      爭永吉路房地訂立抵押權設定契約，擔保不實之一千萬元本票債權，同年月十
      八日完成抵押權設定登記。被告丙○○則於八十九年十一月四日聲請強制執行
      原告以被告乙○○名義在台北國際商業銀行永春分行開設定存帳戶及零存整付
      帳戶之存款，經扣得三千四百零九元；八十九年十二月十五日聲請強制執行系
      爭永吉路房地，於強制執行程序中，另以辦理抵押權設定時被告乙○○虛偽簽
      發之一千萬本票參與分配，並於九十年十月十六日以一千二百七十二萬元承受
      系爭永吉路房地，計受分配一百二百五十五萬餘元，得手後，被告丙○○旋於
      九十一年二月二十一日，將系爭永吉路房地以九百四十萬元出售與訴外人詹尚
      閔，致原告受有一千八百二十萬元之損害，爰依民法第一百八十四條第一項前
      段、第一百八十五條第二項，求命判決被告連帶給付一千八百二十萬元及法定
      遲延利息等語。並聲明：（一）被告應連帶給付原告一千八百二十萬元及自九
      十一年二月二十一日起至清償日止，按週年利率百分之五計算之利息。（二）
      原告願供擔保，請准宣告假執行。
三、被告乙○○則以：原告之請求權，已因二年間不行使而消滅；又系爭房地係原告
    之配偶李宏猷贈與被告乙○○之配偶李延年，李延年再贈與被告乙○○，並非信
    託登記，縱有信託關係，亦係成立於被告乙○○被告李宏猷間，原告對被告乙○
    ○並無任何權利，原告請求自九十一年二月二十一日起算之遲延利息，亦屬無據
    等語，資為抗辯。並聲明：（一）原告之訴及假執行之聲請均駁回。（二）如受
    不利判決，願供擔保，請准為免假執行宣告。
四、被告丙○○則以：被告乙○○為清償其積欠被告丙○○之債務，為清償債務，簽
    發面額一千萬元之本票予被告丙○○，並將系爭永吉路房屋設定抵押權予被告丙
    ○○，嗣經拍賣無人應買，由被告丙○○承受，被告丙○○與被告乙○○間係單
    純的債權債務關係，並無任何不法行為等語置辯。並聲明：原告之訴及假執行之
    聲請均駁回。
五、原告主張系爭房地為其與其配偶於八十三年間共同出資購買之事實，為被告乙○
    ○所不爭執，堪信為真。原告主張其將系爭房地係其信託登記於被告名下之事實
    ，為被告乙○○所否認，並辯稱系爭房地係原告及李宏猷贈與其夫李延年，李延
    年再贈與被告云云。惟查：
    （一）系爭房地雖登記為被告林婉華所有，然房地所有權狀及被告林婉華之印鑑
          ，現均由原告持有保管中，此有偵查卷附土地、建物所有權狀及印鑑證明
          足憑（見台北地方法院檢察署九十年度偵字第三六九四號卷第十七至二三
          頁，且證人吳明顯於刑事調查時亦證稱：「系爭永吉路房地原係李菁菁所
          有，因李菁菁向玉山銀行貸款，繳不出貸款銀行要拍賣，李宏猷幫他還貸
          款，過戶給誰商討了很久，他們有親戚關係，暫時登記給沒有親戚關係的
          乙○○」、「辦妥之後新的所有權狀交給李宏猷、甲○○○」等語（見本
          院九十二年易字第一三號刑事卷第一七六頁），而系爭房地之所有權狀及
          被告乙○○之印鑑證明，目前既仍由原告持有中，足見原告根本未曾交付
          系爭房地之所有權狀及印鑑證明。被告乙○○雖辯稱爭房地所有權狀及被
          告乙○○之印鑑證明，由其保管，但為被告竊取云云。然被告對於原告竊
          取系爭房地所有權狀及印鑑證明之事實，始終未能舉證以實其說，且被告
          乙○○係分別於八十七年十月二十一日、八十九年八月三日以其不慎於八
          十七年八月十五日、八十九年五月三十日遺失系爭溫泉路、永吉路房地之
          所有權狀為由，申請補發系爭房地之所有權狀，並非為人竊取；況被告李
          畹華於偵查中自陳系爭永吉路、溫泉路房地所有權狀均放置在同一抽屜（
          見同上偵查卷第一三六頁反面），倘系爭房地所有權狀確係為人竊取，被
          告乙○○於八十七年八月十五日時即已發現，其申請補發所有權狀，理應
          一次為之，何須分次並於事隔二年後，以遺失為由，申請補發另一房地所
          有權狀，故其前開所辯，顯然違反一般經驗法則，要無可取，故原告主張
          系爭房地所有權狀及被告乙○○之印鑑章，均由其保管，即屬有據。
    （二）系爭房地所有權狀及被告乙○○之印鑑章由原告保管，已如前述。倘原告
          及李宏猷將系爭房地登記於被告乙○○名下，其真意係贈與李延年，並由
          李延年贈與被告乙○○，衡情理應將系爭房地所有權狀及被告乙○○之卯
          鑑證明交付予被告乙○○，而無自行保管之必要，其自行保管前開文件，
          顯無使被告乙○○處分系爭房地之意，可見原告及李宏猷並無贈與系爭房
          地予被告李延年或被告乙○○之意思。而被告乙○○對於系爭永吉路房地
          登記其名下後，仍為原告及李宏猷，李菁菁等人使用之事實，並不爭執，
          且被告乙○○對於原告主張當初買受系爭永吉路房地時，被告乙○○亦曾
          親至銀行開戶，開戶後存摺及印鑑亦均由原告保管之事實，復不爭執，足
          見原告及李宏猷購買系爭房地並登記被告乙○○名下，確曾與被告乙○○
          商議，故原告主張其為避免李菁菁債權人之追索，將系爭永吉路房地信託
          登記被告乙○○名下，即屬可信。而系爭溫泉路房地所有權狀，亦均由原
          告負責保管，顯然原告亦無贈與之意思；況倘系爭房地係被告乙○○所有
          ，被告乙○○實無於李延年死後，以申補發所有權狀之方法，再迅速將系
          爭房地處分之必要，故原告主張系爭房地均係信託登記被告乙○○名下，
          即屬可取。
    （三）被告乙○○雖辯稱系爭房地由李宏猷出資購買，縱有信託關係，亦成立於
          被告乙○○與李宏猷間，與原告無關云云。惟查，證人李菁菁於刑事調查
          中證稱，系爭永吉路房屋係其父母出資購買，房子原來貸款由其父母清償
          ，過戶後所有權狀由其父母親保管，系爭永吉路房屋係其父母決定登記在
          被告乙○○名下等語（見本院九十二年易字第十二號卷第九七頁、第一○
          ○頁），足見系爭永吉路房地係由原告及李宏猷共同出資購買，並共同基
          於委任之關係，登記於被告乙○○名下，被告乙○○辯稱契約關係僅成立
          於李宏猷與被告間，並無可取。
六、被告丙○○雖辯稱被告乙○○積欠其債務，與被告乙○○間係單純的債權債務關
    係，並無不法云云。然查，被告乙○○簽發之本票面額合計二千五百萬元，倘渠
    等間確有借貸關係，縱被告丙○○係經營錢莊業務，其出借予被告乙○○之本金
    ，亦非少數，惟被告丙○○卻始終無法提出其有交付金錢予被告乙○○之證明，
    故其辯稱與被告林畹間係單純借貸關係，並無可採。而被告丙○○參與被告乙○
    ○辦理系爭不房地之所有權狀補發、出售等相關過程，其與被告乙○○間既無債
    權債務關係，卻利用補發權狀及製造不實債權之方法，將被告乙○○名下之系爭
    房地處分，獲取不法利益，足見其與被告乙○○間有犯意之聯絡，且渠等前開行
    為，並經刑事判決認定有罪確定，有刑事卷附判決書足參，故被告丙○○所辯，
    亦無可取。
七、按因故意不法侵害他人之權利者，負損害賠償責任。數人共同不法侵害他人之權
    利者，連帶負損害賠償責任。民法第一百八十四條第一項前段、第一百八十五條
    第一項前段分別定有明文。被告明知登記於被告乙○○名下之系爭不動產，係原
    告及其配偶李宏猷所信託，竟共同意圖為自己不法之利益，處分系爭不動產，侵
    害原告之財產權，獲取一千八百二十萬元之利益，對於原告因此所受之損害，自
    應連帶負賠償責任。被告乙○○雖辯稱原告之請求權，因二年間不行使而消滅。
    惟按因侵權行為所生之損害賠償請求權，自請求權人知有損害及賠償義務人時起
    ，二年間不行使而消滅，為民法第一百九十七條第一項所明定。而加害人之侵權
    行為如連續（持續）發生者，則被害人之請求權亦不斷發生，該請求權之消滅時
    效亦應不斷重新起算。因此，連續性侵權行為，於侵害終止前，損害仍在繼續狀
    態中，被害人無從知悉實際受損情形，自無法行使損害賠償請求權，其消滅時效
    自應俟損害之程度底定知悉後起算。經查：本件原告故於九十年二月間知悉被告
    乙○○將系爭系爭溫泉路房地出售他人，並將系爭永吉路房地說設定一千萬元之
    抵押權予被告丙○○，然被告處分系爭房地之行為具有連續性，其於原告提起刑
    事告訴後，仍繼續聲請拍賣系爭永吉路房地，迄至九十年十月十六日始由被告丙
    ○○承受，為被告所不爭執，其犯罪行為於九十年十月十六日始告完成，原告損
    害程度亦於當時始告確定，故其請求權時效應自九十年十月十六日起算，原告於
    九十二年三月十七日提起本件訴訟，並未逾請求權時效，被告乙○○辯稱原告請
    求權時效已經消滅云云，並無可取。
八、系爭溫泉路房地，被告以八百八十萬元出售，而系爭永吉路房地由被告丙○○承
    受，並以九百四十萬元出售予第三人，此均為被告所不爭執，則原告主張被告侵
    害其財產權，致其受有一千八百二十萬元之損害，即非無據。茲有疑義者，乃原
    告因被告之侵權行為，究受有多少損害？原告自陳系爭房地係原告與李宏猷共同
    出資購買，並信託登記被告乙○○名下，可見原告與其配偶李宏猷對於系爭房地
    應各有二分之一之權利，則原告因被告前開侵權行為，所受損害應為九百一十萬
    元，故原告請求被告連帶給付九百一十萬元及自九十一年二月二十一日起至清償
    日止之法定遲延利息，為有理由，應予准許；逾此部分之請求，則無理由，應予
    駁回。原告及被告乙○○均陳明願供擔保，聲請宣告假執行或免假執行，經核原
    告勝訴部分，並無不合，爰酌定相當之擔保金額准許之；至於原告敗訴部分，既
    經駁回，其假執行之聲請，失所附麗，應併予駁回。
九、原告之訴為一部有理由，一部無理由，依民事訴訟法第三百八十五條第一項前段
    、第七十九條、第八十五條第二項，第三百九十條第二項、第三百九十二條第二
    項，判決如主文。
中　　　華　　　民　　　國　　九十三　　年　　 十二 　　月　　二十四　　日
                              民事第五庭  法  官    吳素勤
正本係照原本作成
如對本判決上訴，須於判決送達後廿日內向本院提出上訴狀
中　　　華　　　民　　　國　　九十三　　年　　十二　　月　　  二十四　　日
                                          書記官    曾寶生
